最高法院民事判決　　　　　　　　　　　　　　　　八十八年度台上字第七八○號
　　上　訴　人　乙○○
　　　　　　　　丁○○
　　　　　　　　戊○○
　　　　　　　　己○○
　　　　　　　　丙○○
　　　　　　　　甲○○
　　被 上訴 人　台中縣外埔鄉農會
　　法定代理人　廖德全
右當事人間請求返還借款事件，上訴人對於中華民國八十六年十二月二十九日台灣高
等法院台中分院第二審更審判決（八十四年度再更(一)字第四二號），提起上訴，本院
判決如左：
    主  文
上訴駁回。
第三審訴訟費用由上訴人連帶負擔。
    理  由
本件上訴人以：被上訴人於前訴訟程序台灣台中地方法院（下稱台中地院）八十年度
訴字第八六四號請求返還借款事件，主張上訴人乙○○於民國七十一年七月二十八日
，邀上訴人甲○○為連帶保證人，向被上訴人借款新台幣（下同）一百五十萬元，利
息按日息千分之三‧五四一計算，清償期為七十二年七月二十八日，每月付息一次，
遲延利息在六個月以內按上開利率之一成，逾期六個月以上，按上開利率之二成計付
違約金。嗣於同年十一月二十六日追加上訴人乙○○、甲○○、丁○○、戊○○、己
○○、丙○○（下稱上訴人乙○○等六人）及原審再審原告林蔡信貞之被繼承人蔡錦
湖為連帶保證人，並更換質押放款借據。因被上訴人聲請拍賣抵押物強制執行，已清
償本金二十三萬四千零八十五元，利息亦清償至七十九年十一月三日止，而請求上訴
人乙○○、甲○○、蔡錦湖（已於八十四年六月二日死亡，由上訴人乙○○等六人及
林蔡信貞聲明承受訴訟）連帶給付尚欠之借款本息及違約金。上揭請求返還借款事件
，經台中地院為被上訴人全部勝訴之判決（八十年度訴字第八六四號），經伊等上訴
，終由最高法院以八十三年度台上字第三一八五號裁定，維持台灣高等法院台中分院
八十二年度上更(二)字第一一四號（下稱台中高分院第一一四號判決）所為伊等敗訴之
判決（乙○○、甲○○、蔡錦湖應連帶給付被上訴人一百二十六萬五千五百十五元及
自七十九年十一月四日起至清償日止，按萬分之三‧五四一計算之利息，暨自七十九
年十二月四日起至八十年六月三日止按上開利率之一成、自八十年六月四日起至清償
日止按上開利率之二成計算之違約金），而駁回伊等之上訴而告確定。然上揭一、二
審確定判決有民事訴訟法第四百九十六條第一項第一款所定適用法規顯有錯誤，及同
法條項第十三款所定發現未經斟酌之證物或得使用該證物如經斟酌可受較有利之裁判
，為有再審理由。又伊等接獲最高法院上開第三一八五號裁定後，突憶起訴外人即被
上訴人之前理事主席王水濱、總幹事張漢漳、職員孫鳳茹等（下稱王水濱三人）於另
案即台灣台中地方法院檢察署七十八年度偵字第二六八○號偽造文書等案件（下稱台
中地檢署偽造文書等案件），於檢察官偵訊時曾供稱：伊等所有坐落「清水」之土地
係抵押擔保伊等之飼料放款等語，有該偽造文書等案件之偵查筆錄可證。而本件伊等
於前程序所主張之借款擔保物，為坐落台中縣清水鎮○○段楊厝小段四一七號等九筆
土地，設定最高限額一百五十萬元，兩者相互矛盾。足見伊等並未以該九筆土地向被
上訴人借款，而該飼料貸款一百五十萬元早已清償，為被上訴人所不否認，足見兩造
間並無借貸關係存在。縱認兩造間有借貸關係存在，台中高分院第一一四號確定判決
，准許被上訴人之利息請求，不論按日息千分之三‧五四一計算，或日息萬分之三‧
五四一計算，均超過七十一年十一月二十六日借款當時中央銀行核定抵押放款最高利
率限制年息百分之十一‧五，依當時有效之利率管理條例，超過最高放款利率部分之
約定為違反法律禁止規定，應屬無效。上揭確定判決予以准許，顯為適用法規錯誤，
亦得據為再審理由等情，爰求為將前訴訟程序台中地院八十年度訴字第八六四號及台
中高分院第一一四號確定判決均予廢棄，駁回被上訴人在前訴訟程序第一審之訴之判
決。（原審再審原告林蔡信貞於原審受敗訴判決後，未據其聲明不服）。
被上訴人則以：上訴人所主張之情事並不實在，亦無再審理由等語，資為抗辯。
原審以：按確定終局判決，如有適用法規顯有錯誤之情形，固得於再審期間內對之提
起再審之訴。惟當事人已依上訴主張其事由或知其事由而不為主張者，即不得提起再
審之訴，觀於民事訴訟法第四百九十六條第一項但書之規定而自明。查上訴人於前訴
訟程序第二審（即台中高分院第一一四號）受敗訴判決後，提起第三審上訴時，已主
張該判決認定伊等應給付利息超過中央銀行核定最高利率限制，作為上訴理由，經最
高法院不予採取，以八十三年度台上字第三一八五號裁定駁回其上訴。則依上揭規定
，上訴人仍執以提起本件再審之訴，已非有理由。次按同法第四百九十六條第一項第
十三款所謂當事人發現未經斟酌之證物或得使用該證物，係指前訴訟程序事實審之言
詞辯論終結前已存在之證物，因當事人不知有此致未經斟酌，現始知之，或雖知有此
而不能使用，現始得使用者而言。查上訴人主張發見未經斟酌之新證物，為上訴人甲
○○於台中地檢署告訴訴外人王水濱等三人偽造文書刑事案件之偵查筆錄，惟查該刑
事案卷於前訴訟程序第二審之言詞辯論終結前即已存在，上訴人自承於收受前開最高
法院裁定後，突憶起王水濱等三人於該刑事案件供述情形，自非不知其存在，當時又
非不能使用該證物，自與同條款所定發見新證物之要件不符。再審原告執此為再審理
由，提起本件再審之訴，亦難認為有理由，為其心證之所由得。按超過法定最高限額
利率之利息，依民法第二百零五條及廢止前之利率管理條例第五條（該條例於七十四
年十一月二十七日經公布廢止）規定，僅債權人對之無請求權而已，並非約定無效，
而謂其債權不存在（本院七十一年台上字第二五三二號判例參閱），原審因而駁回其
再審之訴。經核於法並無違誤。上訴論旨仍執陳詞，指摘原判決不當，求予廢棄，非
有理由。
據上論結，本件上訴為無理由。依民事訴訟法第四百八十一條第一項、第四百四十九
條第一項、第八十五條第二項，判決如主文。
中      華      民      國    八十八    年      四      月     十五     日
                              最高法院民事第七庭
                                  審判長法官  朱  錦  娟
                                        法官  蘇  茂  秋
                                        法官  蘇  達  志
                                        法官  顏  南  全
                                        法官  葉  賽  鶯
      右正本證明與原本無異
                                              書  記  官
中      華      民      國    八十八    年      四      月    二十八    日
